臺灣高等法院花蓮分院民事判決　　　　　100年度上易字第8號
上　訴　人　林明瑾
被上訴人　　丁志同
兼
訴訟代理人　丁美雲
上列當事人間請求確認抵押權不存在等事件，上訴人對於中華民
國99年12月28日臺灣臺東地方法院98年度訴字第110號第一審判
決提起上訴，本院於100年7月14日言詞辯論終結，判決如下：
    主      文
上訴駁回。
第二審訴訟費用由上訴人負擔。
    事實及理由
壹、程序部分：
    按在第二審為訴之變更或追加，非經他造同意，不得為之；
    但請求之基礎事實同一者，不在此限，民事訴訟法第446條
    第1項、第255條第1項第2款定有明文。所謂請求之基礎事實
    同一，係指變更或追加之訴與原訴之主要爭點有其共同性，
    各請求利益之主張在社會生活上可認為同一或關連，而就原
    請求之訴訟及證據資料，於審理繼續進行在相當程度範圍內
    具有同一性或一體性，得期待於後請求之審理予以利用，俾
    先後兩請求在同一程序得加以解決，避免重複審理，進而為
    統一解決紛爭者，即屬之（最高法院90年度台上字第16號判
    決意旨參照）。查上訴人主張其為座落臺東縣東河鄉○○里
    段334地號土地暨其上同段5建號（門牌號碼為臺東縣東河鄉
    隆昌村七里橋1之1號）建物（下合稱系爭房地）之所有權人
    ，系爭房地其上第2順位抵押權（下稱系爭抵押權）雖設定
    予被上訴人丁志同，惟系爭抵押權所擔保之借款實為其向被
    上訴人丁美雲所借，且所有借款均已清償，故系爭房地所設
    定最高限額新台幣（下同）36萬元之抵押權登記應予塗銷。
    嗣於民國100年4月12日另基於工程契約追加被上訴人丁美雲
    應給付上訴人27萬元（本院卷第39、57頁），惟追加工程款
    一節為被上訴人所不同意，有被上訴人100年4月14日之準備
    程序筆錄在卷足稽（見本院卷第57頁反面）。且追加之法律
    關係與原訴訟標的之法律關係歧異，請求之基礎事實不同，
    法律關係又無法援用原訴之訴訟資料及證據，本件上訴人追
    加工程款部分，自不合法。惟嗣經上訴人更改其主張，將該
    追加起訴部分改為抵銷系爭抵押債權，主張所有借款均已清
    償，應塗銷系爭房地所設定最高限額36萬元抵押權登記之理
    由，合先敘明。
貳、實體部分：
一、上訴人起訴主張：前於90年4月間向被上訴人丁美雲借款30
    萬元，由丁美雲令被上訴人丁志同分別於同年4月14日及4月
    20日將上開借款匯入上訴人本人帳戶，並由上訴人將其所有
    之系爭房地設定抵押權予被上訴人丁志同，上訴人另於同年
    5月4日向被上訴人丁美雲借款10萬元，而上開借款上訴人分
    別開立如附表一所示之支票4紙以為清償，系爭支票A、B、D
    均已兌現，惟系爭支票C則因上訴人被列為拒絕往來戶於90
    年7月20日跳票，同日上訴人有請求被上訴人丁美雲將系爭
    支票C抽出，在被上訴人要求下方開立系爭本票乙（擔保本
    金）、系爭本票丙（充作利息）予被上訴人丁美雲收執，詎
    跳票後上開本票被上訴人並未歸還，嗣後上訴人與被上訴人
    丁美雲約定，由上訴人承攬被上訴人丁美雲所經營位於臺東
    縣臺東市○○路197號之山水天地修繕工程（下稱山水天地
    工程），以尚欠被上訴人丁美雲之欠款充作訂金，抵銷債務
    。是系爭抵押權所擔保之借款實為其向被上訴人丁美雲所借
    ，現上訴人欠被上訴人丁美雲所有借款既均已清償，系爭本
    票之債權自不存在，被上訴人丁志同之抵押權亦不存在，應
    予塗銷等情，並聲明：(一)、確認被上訴人丁志同所持有由上
    訴人所簽發如臺東地院93年度票字第750號民事裁定附表所
    示（即附表二）本票之本票債權不存在。(二)、確認被上訴人
    丁志同對於上訴人所有系爭房地所設定最高限額36萬元之抵
    押權不存在。(三)、被上訴人丁志同就系爭房地所設定最高限
    額36萬元之抵押權登記應予塗銷。
二、原審審理結果，認為：
(一)、上訴人對於其明知並同意將系爭房地設定抵押權與被上訴人
    丁志同，設定登記日期為90年4月23日；擔保債權總金額：
    最高限額36萬元；存續期間：自89年12月12日至90年12月12
    日，及系爭本票之持有人均為被上訴人丁志同等情，並不爭
    執，且被上訴人丁志同前有向臺東地院就系爭本票聲請本票
    裁定，又參諸被上訴人丁志同抗辯其係因有最高限額抵押權
    之設定以供擔保，其方陸續借款予上訴人等情，核與如附表
    二所示系爭本票之到期日90年8月10日及同年8月22日均仍在
    上開最高限額抵押權存續期間之內，要屬相符，應可信實。
    是上訴人系爭本票之債權人應為被上訴人丁志同，上訴人主
    張其借款之對象為被上訴人丁美雲，尚非有據，委無可採。
(二)、如附表二所示之系爭本票之持有人暨債權人均為被上訴人丁
    志同，而上訴人為抵銷意思表示之對象為被上訴人丁美雲，
    且上訴人對於山水天地工程若確有承攬報酬請求權存在，亦
    係上訴人對被上訴人丁美雲之債權，並非上訴人對被上訴人
    丁志同之債權，況被上訴人丁志同未同意抵銷亦否認有此情
    事，是上訴人主張因承攬山水天地工程以其對於被上訴人丁
    美雲之承攬報酬債權而對於本件被上訴人丁志同之系爭本票
    債權加以抵銷，與法不合，要無可採。
(三)、被上訴人丁志同對於上訴人基於借貸關係所生之債權，雖陸
    續經由上訴人以如附表一所示之系爭支票A、B、D以為清償
    ，然被上訴人丁志同迄今對於上訴人仍有系爭本票債權16萬
    5,300元存在，且系爭本票之到期日分別為90年8月10日及同
    年8月22日均仍在上開最高限額抵押權存續期間之內，為該
    最高限額抵押權之擔保範圍，是被上訴人丁志同對上訴人仍
    有屬於最高限額抵押權擔保範圍之系爭本票債權存在，且上
    訴人迄今尚未清償，則上訴人請求塗銷系爭抵押權設定登記
    ，亦顯屬無據，洵無足取，因而駁回上訴人之訴。本院審理
    結果，認原判決認事用法並無不合，應予維持，並引用原判
    決記載之事實及理由（如附件）。
三、上訴人不服原審判決提起上訴，其主張除與原審判決相同者
    予以引用外，另補充略以：
(一)、上訴人於原審準備程序及準備書狀內關於系爭本票債權共計
    16萬5,300元均尚未清償等情，上訴人不是法律人，於出庭
    時所依據之法律條文是看桌上電腦螢幕所示照唸，並無自認
    無庸舉證之意。
(二)、上訴人與被上訴人丁志同間之抵押債權僅10萬元，並已以附
    表一系爭支票D兌現清償。其餘款項均是向被上訴人丁美雲
    借得，並約定以山水天地工程款，抵銷債務，並已抵銷完畢
    。
(三)、上訴人係向被上訴人丁美雲借款，如附表二所示之系爭本票
    是開給被上訴人丁美雲，其未同意轉讓給被上訴人丁志同。
(四)、附表一系爭支票C依票據法（上訴人誤載為民法）第22條第1
    項之規定，票據上之權利，對支票發票人自發票日起算，一
    年間不行使，因時效而消滅，被上訴人不得再向上訴人請求
    。
(五)、並聲明：１、原判決廢棄。２、確認被上訴人丁志同所持有
    由上訴人所簽發如原審93年度票字第750號民事裁定附表所
    示（即附表二）本票之本票債權不存在。３、確認被上訴人
    丁志同對於上訴人所有系爭房地所設定最高限額36萬元之抵
    押權不存在。４、被上訴人丁志同就系爭房地所設定最高限
    額36萬元之抵押權登記應予塗銷。５、第一、二審訴訟費用
    均由被上訴人負擔。
四、被上訴人答辯部分：
(一)、引用在原審之主張。
(二)、並聲明：上訴駁回。第二審訴訟費用由上訴人負擔。
五、上訴駁回之理由：
(一)、按當事人主張有利於己之事實者，就其事實有舉證之責任，
    但法律別有規定，或依其情形顯失公平者，不在此限；當事
    人主張之事實，經他造於準備書狀內或言詞辯論時或在受命
    法官、受託法官前自認者，無庸舉證；自認之撤銷，除別有
    規定外，以自認人能證明與事實不符或經他造同意者，始得
    為之，民事訴訟法第277條、第279條第1項、第3項亦分別著
    有明文。經查：上訴人於原審準備程序及其99年11月26日準
    備書狀內第一點之說明及該狀所附之附件二均自認系爭本票
    債權共計16萬5,300元均尚未清償（參見原審卷一第217頁、
    第274頁；原審卷二第10頁、第27頁及第31頁），從而，原
    審據以認定所示之系爭本票3紙要屬真正，並無違誤。此外
    ，上訴人復未能舉證證明其所為自認與事實有何不符之處，
    其所為撤銷自認，即無足採。
(二)、上訴人援用原審所提出之事證，重為說明：伊與被上訴人丁
    志同間之抵押債權僅10萬元，其餘款項係向被上訴人丁美雲
    借款，如附表二所示之系爭本票是開給被上訴人丁美雲，其
    未同意轉讓給被上訴人丁志同，系爭本票債權，均因承攬被
    上訴人丁美雲所經營之山水天地工程以工程款加以抵銷，故
    系爭本票債權業已不存在云云。惟原審業已於判決理由中詳
    細說明上訴人係向被上訴人丁志同借款，系爭本票之債權人
    應為被上訴人丁志同，並非被上訴人丁美雲，以及上訴人主
    張因承攬山水天地工程以其對於被上訴人丁美雲之承攬報酬
    債權而對於本件被上訴人丁志同之系爭本票債權加以抵銷，
    與法不合，被上訴人丁志同所持有如附表二所示之本票債權
    ，因上訴人尚未清償仍屬存在等情（見原判決第4-7頁），
    認事用法並無不當。且縱認系爭支票C其票據上之權利，因
    時效消滅，被上訴人丁志同不得再向上訴人請求，惟仍不影
    響其本於借貸法律關係請求上訴人返還借款，上訴人仍未能
    舉證證明系爭本票債權業已清償完畢。
(三)、又上訴人於90年4月間因向被上訴人丁志同借款30萬元，而
    以系爭房地設定本金最高限額36萬之抵押權予被上訴人丁志
    同，期間自89年12月12日至90年12月12日，然被上訴人丁志
    同迄今對於上訴人仍有系爭本票債權存在，且系爭本票之到
    期日分別為90年8月10日及同年8月22日均仍在上開最高限額
    抵押權存續期間之內，為該最高限額抵押權之擔保範圍，是
    被上訴人丁志同對上訴人仍有屬於最高限額抵押權擔保範圍
    之系爭本票債權存在等情，亦據原審認定無誤（見原判決第
    7-8頁），則上訴人請求塗銷系爭抵押權設定登記，亦於法
    無據。
六、綜上所述，上訴人主張與被上訴人丁志同間之抵押債權僅10
    萬元，及系爭本票債權其業已以承攬被上訴人丁美雲山水天
    地工程之承攬報酬加以抵銷，就系爭房地抵押權所擔保之債
    務其均已清償等情，均屬無據，洵無可取。是上訴人請求確
    認被上訴人丁志同所持有系爭本票之本票債權不存在及被上
    訴人丁志同就其所有系爭房地所設定本金最高限額36萬元之
    抵押債權不存在，並請求被上訴人丁志同應將上開最高限額
    36萬元抵押權登記塗銷，均為無理由，原審判決因而駁回其
    訴，於法並無違誤。上訴意旨指摘原判決不當，求予廢棄改
    判，為無理由，應駁回其上訴。
七、此外兩造其餘主張及攻擊防禦方法，均不影響本件判決結果
    ，爰不一一論述。
據上論結，本件上訴為無理由，依民事訴訟法第454條、第449條
第1項、第78條，判決如主文。
中    華    民    國   100    年    8     月    16    日
                    民事庭審判長法  官  何方興
                                法  官  許仕楓
                                法  官  李水源
以上正本係照原本作成。
本判決不得上訴
中    華    民    國   100    年    8     月    16    日
                                書記官  陳有信
附表一（支票部分）
┌─┬─────┬─────┬──────┬──────┬─────────┬─────┐
│編│支票號碼  │金      額│發  票  人  │發   票   日│付      款      人│備      註│
│號│          │(新 臺 幣)│            │            │                  │          │
├─┼─────┼─────┼──────┼──────┼─────────┼─────┤
│01│TRA0000000│106,000元 │萬霖鋼鋁工程│90年5月12日 │臺東區中小企業銀行│系爭支票Ａ│
│  │          │          │行即林芳如  │            │卑南分行          │          │
├─┼─────┼─────┼──────┼──────┼─────────┼─────┤
│02│TRA0000000│103,000元 │萬霖鋼鋁工程│90年6月20日 │臺東區中小企業銀行│系爭支票Ｂ│
│  │          │          │行即林芳如  │            │卑南分行          │          │
├─┼─────┼─────┼──────┼──────┼─────────┼─────┤
│03│TRA0000000│100,000元 │萬霖鋼鋁工程│90年7月20日 │臺東區中小企業銀行│系爭支票Ｃ│
│  │          │          │行即林芳如  │            │卑南分行          │          │
├─┼─────┼─────┼──────┼──────┼─────────┼─────┤
│04│034208    │101,000元 │林芳如      │90年5月14日 │臺東縣東河鄉農會  │系爭支票Ｄ│
│  │          │          │            │            │信用部都蘭分部    │          │
└─┴─────┴─────┴──────┴──────┴─────────┴─────┘
 附表二（本票部分）
┌─┬────┬─────┬─────┬──────┬──────┬─────┐
│編│本票號碼│金      額│發  票  人│發   票   日│到   期   日│備      註│
│號│        │(新 臺 幣)│          │            │            │          │
├─┼────┼─────┼─────┼──────┼──────┼─────┤
│01│360672  │ 30,000元 │  林芳如  │90年7月11日 │90年8月10日 │系爭本票甲│
├─┼────┼─────┼─────┼──────┼──────┼─────┤
│02│443321  │100,000元 │  林芳如  │90年7月20日 │90年8月22日 │系爭本票乙│
├─┼────┼─────┼─────┼──────┼──────┼─────┤
│03│443322  │ 35,300元 │  林芳如  │90年7月20日 │90年8月22日 │系爭本票丙│
└─┴────┴─────┴─────┴──────┴──────┴─────┘